【裁判字號】    92,訴緝,41
【裁判日期】    920429
【裁判案由】    誣告
【裁判全文】
臺灣高雄地方法院刑事判決                          九十二年度訴緝字第四一號
    公  訴  人  臺灣高雄地方法院檢察署檢察官
    被      告  甲○○
    選任辯護人  康裕成律師
                梁智豪律師
右列被告因誣告案件，經檢察官提起公訴（八十七年度偵字第九八七五號），本院判
決如左：
    主  文
甲○○意圖他人受刑事處分，向該管公務員誣告，處有期徒刑壹年拾月。
    事  實
一、緣甲○○與乙○○、陳美珠三人之夫均因同在台電公司上班因而認識，並於民國
    八十一年間，因六合彩賭風盛行，且陳美珠因有熟識組頭而有從事簽賭事宜，甲
    ○○得知後，即提議由己及乙○○二人提供資金予陳美珠，由陳美珠負責每星期
    在開獎前簽牌事宜，並約定每支新台幣八十元，如簽中則由甲○○與乙○○二人
    均分賭金，如未簽中，則陳美珠仍須支付甲○○、乙○○二人九十六元，至八十
    二年間，因陳美珠簽賭未中導致受損及積欠甲○○與乙○○二人達四百餘萬元，
    另甲○○與乙○○間須除需個別負擔一半之資金並分享所簽中之彩金，而甲○○
    明知與乙○○、陳美珠間之前開債務糾紛，係因合資簽賭六合彩所生，乙○○與
    陳美珠二人並未以經營公司工廠及為擴充設備而需周轉為由向甲○○借款，甲○
    ○為求得順利取回款項，竟意圖使乙○○、陳美珠二人受刑事處分，而於不詳時
    間，委請不詳之人代為撰寫：乙○○得知其在銀行有存款，竟勾結陳美珠，介紹
    予伊認識後，即稱陳美珠經營公司工廠為擴充設備而需款周轉，致伊信以為真，
    於八十一年十二月二十三日起陸續將款項借予陳美珠，共借款達四百一十九萬二
    千八百元，每次借款均由乙○○告知需多少款項，由伊簽發世華銀行鳳山辦事處
    之本票交予陳美珠，事後發覺有異，而向世華銀行鳳山辦事處查詢所交付本票提
    示人，竟查悉其中二張本票之提示人為乙○○，乙○○提示二張共五十五萬三千
    七百八十元，其餘由陳美珠交由他人提示，伊才探知陳美珠騙得之款，係簽賭六
    合彩，乙○○分贓前開款項，乙○○與陳美珠二人共同詐欺之告訴狀，並於八十
    六年十二月二十日向臺灣高雄地方法院檢察署呈遞，誣指陳美珠、乙○○犯有詐
    欺罪名，嗣經臺灣高雄地方法院檢察署分為八十七年度偵字第一七二號對陳美珠
    、乙○○進行偵辦後，認並無甲○○所告訴之事，罪嫌不足而為不起訴處分。甲
    ○○收受不起訴處分書後，仍接續前開使乙○○、陳美珠二人受刑事處分之意圖
    ，亦委請不詳之人代為撰寫同前開陳美珠、乙○○二人詐騙行為，且指稱原審檢
    察官僅聽憑陳美珠、乙○○二人片面之詞，及筆記資料遽為不起訴處分，原審檢
    察官有未盡調查之能事，甲○○難以甘服，且乙○○所提出之筆記顯然是以防於
    事後恐被訴而令不知情之甲○○所簽寫，作為將來誣指甲○○簽賭的證據，否則
    甲○○與乙○○間既無金錢往來，又無共同簽賭，尤其甲○○本人確實不懂六合
    彩內容，不可能冒險將鉅額款項委託陳美珠代為簽賭，乙○○與陳美珠二人在偵
    查庭所供係不實之詞等內容之刑事再議聲請狀及補充告訴理由狀，誣告乙○○、
    陳美珠犯共犯詐欺罪。並經台灣高等法院高雄分院檢察署檢察長於八十七年三月
    二十三日以八十七年度議字第三六一號令發回續查，而經台灣高雄地方法院檢察
    署分八十七年度偵續字第一二七號續行偵查，仍認甲○○於交付金錢予陳美珠之
    初即知該筆款項係作為陳美珠簽賭六合彩之用，而認陳美珠與乙○○二人並未施
    用詐術，使甲○○交付財物，陳美珠與乙○○二人亦無謂自己或他人不法所有之
    意圖，即於八十七年九月二十九日以八十七年偵續字第依二七號為不起訴處分，
    甲○○仍又再度提起再議，惟經台灣高等法院高雄分院檢察署檢察長於八十七年
    十一月十九日以八十七年度議字第一三００號認原檢察官以審酌雙方提出證據予
    以不起訴處分，核無不當任聲請再議為無理由，而為駁回再議之處分確定。
二、案經乙○○訴請臺灣高雄地方法院檢察署檢察官偵查起訴。
    理  由
一、訊據被告甲○○固坦承於前開時間有對告訴人乙○○、及證人陳美珠提出詐欺告
    訴，經承辦檢察官為不起訴處分後，復聲請再議，且上開告訴人所提之協議書及
    計算牌支單據確為其所寫之情無訛，惟矢口否認有何誣告犯行，先辯稱：告訴人
    介紹陳美珠給伊認識，伊認為告訴人騙伊錢，另協議書是告訴人叫伊所寫的，並
    於八十二年七月二十八日在證人陳美珠家簽名，協議書所有內容均是告訴人教伊
    寫的，結算單據部分則亦是告訴人唸由伊寫，但伊不知道裡面內容云云；復改辯
    稱︰伊並沒有與告訴人共同提供資金予陳美珠簽賭六合彩，是伊與陳美珠有資金
    往來，陳美珠透過告訴人之介紹陸續跟伊借錢，陳美珠有講借款之原因，但時間
    太久伊不記得，且陳美珠所講的伊聽的糊里糊塗，因伊一心只想賺利息錢，協議
    書是伊所寫的，但內容是何人提議因時間太久伊不記得，協議書內第二點有寫到
    牌支部分，是告訴人他們所講的，伊就這樣寫，伊不懂玩六合彩，且陳美珠簽一
    支牌八十元，要退伊九十六元，伊從中賺取十六元，待伊發現時已經太晚，且因
    伊不懂法律，只想賺取利息錢，伊覺得被騙，就去法院附近找一位真實姓名、年
    籍均不詳稱為「周先生」之人幫忙寫狀子，告訴狀的內容都是「周先生」隨便瞎
    編的，且「周先生」告訴伊如此可以要到錢，至於再議狀也是因伊印章放在「周
    先生」處，「周先生」偷蓋伊之印章，再議狀之內容伊也沒有看過云云。辯護意
    旨則以︰被告於八十年間因出資借錢予證人陳美珠簽賭六合彩，損失四百多萬元
    ，在不甘受損又求償無門情況下，透過朋友介紹認識一位在法院外專門為人代撰
    書狀之「周先生」，且在周先生的慫恿下，被告誤以為可藉由對告訴人及證人陳
    美珠提起刑事詐欺告訴，而迫使告訴人、證人陳美珠連帶還錢，故請周先生代為
    撰狀，而周先生為使告訴人與證人陳美珠二人之行為得以構成詐欺，竟杜撰告訴
    人與證人陳美珠勾結，謊稱證人陳美珠經營公司工廠擴充設備須錢週轉，使被告
    陷於錯誤而借款予證人陳美珠，此為本案全貌，而被告雖已自白借錢予證人陳美
    珠是為簽賭六合彩，欲從中賺取利息，告訴人與證人陳美珠均未施用詐術，使被
    告陷於錯誤，雖構成誣告罪，但被告因損失四百多萬元求償無門，從另一角度言
    被告亦是受害者，且因誤信「周先生」所言而任由其擺佈，被告於本案審判中完
    全自白犯行，犯後態度尚佳，且向告訴人道歉，請求原諒等情狀，請求從輕量刑
    ，並予緩刑宣告等語為被告辯護。
二、經查：
（一）被告於不詳時間委請不知名之人撰寫陳美珠、乙○○二人共犯詐欺罪刑事告訴
      狀，並於八十六年十二月二十日向臺灣高雄地方法院檢察署呈遞，向該署檢察
      官指稱告訴人與被告認識，得知被告在銀行有存款，竟勾結陳美珠後介紹予被
      告認識，並稱陳美珠經營公司工廠為擴充設備需錢暫時周轉，而使被告信以為
      真，於八十一年十二月二十三日起陸續借款予陳美珠，共借四百一十九萬二千
      八百元，並簽發本票五紙交予被告，而陳美珠每次借款，均是由告訴人告知被
      告所需要的款項，被告即簽發世華銀行鳳山辦事處之本票與告訴人共同持交予
      陳美珠，且告訴人與陳美珠每次均匆匆離開，未久留相談機會，顯係告訴人與
      陳美珠間恐因詐欺之情遭被告識破，且被告曾向告訴人、陳美珠等人追償，告
      訴人與陳美珠均藉詞將其所有不動產提供予被告設定抵押，故意拖延，事後則
      避不見面，且經被告向世華銀行鳳山辦事處查詢所交予陳美珠之本票，其中有
      二張提示人為告訴人，共計金額為五十五萬三千八百元，其餘陳美珠則另交他
      人提示，經被告探知才知陳美珠將款項簽賭六合彩，而告訴人乙○○分贓五十
      五萬三千八百元，是告訴人與陳美珠二人共同意圖不法所有串通勾結詐騙被告
      ，至被告受有損失，告訴人與陳美珠犯有詐欺犯行，嗣經臺灣高雄地方法院檢
      察署分案（八十七年度偵字第一七二號）對陳美珠、乙○○進行偵辦，經調查
      後，認被告於交付金錢支出，即知是供陳美珠與乙○○二人簽賭六合彩之用，
      當知簽賭風險，難因陳美珠簽賭負欠債務而認陳美珠、乙○○二人有不法所有
      之意圖及實施詐術之行為，而與刑法詐欺罪之犯罪構成要件有間，因認陳美珠
      、乙○○之詐欺罪嫌不足，於八十七年一月二十六日以八十七年度偵字第一七
      二號為不起訴處分。被告收受不起訴處分書後，仍委請不知名之人代為撰寫再
      議聲請狀，指陳乙○○、陳美珠二人前開共同詐騙行為，二人所辯稱簽賭六合
      彩均與常情有悖，及原檢察官未盡調查能事等語，經台灣高等法院高雄分院檢
      察署檢察長於八十七年三月二十三日以八十七年度譯字第三六一號令認再議有
      理由，發回繼續偵查；並經同前開檢察署分八十七年度偵續字第一二七號進行
      偵查，猶認被告與乙○○與陳美珠三人間之債務糾紛，確係被告與乙○○共同
      提供資金簽賭港號之六合彩，乙○○與陳美珠二人均未施用詐術，亦無意圖為
      自己或他人不法所有之意圖，另查無其他積極事證足認陳美珠、乙○○二人有
      何詐欺犯行，於八十七年九月二十九日為不起訴處分，被告仍又在對該不起訴
      處分提起再議，經台灣高等法院高雄分院檢察署檢察長核閱前開卷宗，而認原
      檢察官已審酌雙方提出證據後，予以不起訴處分並無不當，而認再議無理由於
      八十七年十一月十九日以八十七年度議字第一三００號處分確定等事實，有前
      開告訴意旨狀、再議聲請狀、不起訴處分書、補充告訴理由狀、檢察長令、處
      分書等資料均在卷可按。
（二）並查，被告自八十一年間起即與告訴人共同出資，且將資金交予證人陳美珠簽
      賭六合彩，雙方約定被告與告訴人各出一半資金，每支八十元或八十一元，如
      有簽中彩金平均分，如未簽中，陳美珠仍需支付每支九十五或九十六元款項予
      被告及告訴人二人，從中賺取利息等情，業據告訴人指陳：伊與被告認識快二
      十年，約於八十一年開始，伊加入被告與陳美珠簽六合彩，伊拿錢給被告，再
      由被告交給陳美珠，伊與被告間是一人出一半，每支八十元或八十一元，不論
      是否有簽中，陳美珠均要付每支十五元之利息，即陳美珠均要付伊與被告九十
      五元或九十六元，如簽中後馬上要還款，但因陳美珠未簽中無法支付前開款項
      而於八十二年七月二十八日簽立「雙方協議書」，表示陳美珠要向伊借六百萬
      元，即伊還要再出六百萬元，該協議書是在被告家中所寫，伊與被告二人一同
      到陳美珠家後讓陳美珠簽名，另因伊懷疑帳目不清，被告即填寫每次簽賭之六
      合彩之計算單共十四紙交予伊，該單據上均有載明所簽牌數字牌號碼與牌支，
      及伊所需支付款項等語明確，復有證人即被害人陳美珠亦在庭陳稱：因伊先生
      與被告及告訴人之先生大家皆認識，伊才認識被告與告訴人，本來是被告提供
      資金給伊簽賭香港六合彩，如有簽中，組頭將彩金交給伊，伊再轉交予被告，
      如未簽中，伊仍需支付每支十五元之利息錢，伊因此開了約八百多萬元之支票
      給被告，並支付四百餘萬元，而伊並未開公司，也從未要求被告投資伊公司且
      伊與被告間並無任何金錢往來，單純是簽賭六合彩，且牌支號碼也是被告自己
      寫，再交予伊去簽，是事後被告表示已無錢可提供給伊簽賭六合彩，即要求伊
      簽一份被告已寫好之雙方協議書，要伊簽名同意分期償還借款，但後來伊也無
      法支付等語甚明，與證人即陳美珠之妹陳美雪亦到庭證稱：被告所向世華銀行
      購買台灣銀行之支票七張確實由伊兌領，這七張支票均是姊姊陳美珠交給伊，
      表示是「謝太太」即被告要調六合彩的牌所用，要伊幫忙調牌，因伊朋友在當
      組頭，如有簽中則由伊負責將款項交予被告及姊姊陳美珠等語明確（分別見偵
      查卷第十九頁至第二十頁訊問筆錄、本院八十七年度訴字第二六一三號刑事卷
      第三十五頁背面至第三十六頁、第七十三頁至第七十四頁、第一百零七頁背面
      至第一百零九頁訊問筆錄）。
（三）並觀被告與證人陳美珠所共同簽名之雙方協議書，其中第二點係載明：牌支以
      三十支作起點，不得加得太多（以二十支為限），最小以二支牌支為準，第三
      點為：不得三、二天就要更改號碼等情，有雙方協議書一紙在卷足憑，另告訴
      人所提出被告所填寫簽賭六合彩計算牌支之計算單之時間為八十二年三月四日
      、九日、十一日、十六日、十八日、二十三日二十五日、三十日、四月六日分
      別記載九尾、八尾等簽牌，且所簽牌支所需之金額均除以二，表示由二人分擔
      之金額，並記載尚欠告訴人之金額，或告訴人應回收支金額及付予證人陳美珠
      之金額甚明，共有十二紙牌支計算單在卷可憑，且被告均坦承前開雙方協議書
      及牌支計算單均為其所書寫等語，被告辯稱不知所寫內容為何，既然不知內容
      為何，又為何在前開雙方協議書內簽名，且計算牌支之單據甚為隱私，如與被
      告無關，何需如此周章要求被告並一一解釋予被告後再由被告進行計算？被告
      所辯實與常情迥異，不足採信，且核對被告所提出之世華聯合商業銀行八十二
      年一月份之存款名細分戶帳，其中所載八十二年三月十日、十一日分別存入七
      十七萬五千元及九萬元二筆金額，及同年三月二十四日、二十五日分別存入八
      十六萬八千元、一百二十一萬元及八萬元等金額，並核對被告所填寫之牌支金
      額，於八十二年三月九日中一百支收得現金部分為七十七萬五千元，及支票二
      紙均為四萬五千元，被告即於三月十日存入現金七十七萬五千元，並於翌日即
      三月十日存入九萬元，另於三月二十三日單據上填寫中一百三十支，每支賺二
      萬五千元，即為三百二十五萬元，被告與告訴人二人共實得二百一十六萬三千
      二百元，但被告分別於八十二年三月二十四日及二十五日分成三筆各為八十六
      萬八千元、一百二十一萬元及八萬元存入前開帳戶內，有被告之前開銀行八十
      二年一月份之存款明細戶帳資料一份在卷足佐，堪認告訴人所述及證人陳美珠
      所陳由被告與告訴人共同出資交予證人陳美珠簽賭六合彩，每支為八十元或八
      十一元，證人陳美珠並需負責償還以每支九十六元之金額償還予被告、告訴人
      等情足以採信。
（四）再查，告訴人於八十七年四月二十四日對被告提出誣告之告訴，被告於本院調
      查時，委任律師康裕成、洪幼珍二位律師進行辯護，有關聲請調查證據及辯護
      意旨均陳係因告訴人介紹證人陳美珠，且佯稱證人陳美珠為開設工廠需錢周轉
      為由而向被告借款，被告並無出資供證人陳美珠簽賭六合彩等情，有被告委請
      前開二位律師所提之聲請調查證據狀、辯護狀在卷足參，且被告經通緝到案於
      本院調查中仍一再堅持稱是告訴人介紹證人陳美珠陸續向其借款，並未與告訴
      人一同提供資金予證人陳美珠簽賭六合彩等語（見本院九十二年三月四日、四
      月一日訊問筆錄），顯見被告事後所稱告訴狀之內容是一位代為撰狀之「周先
      生」所瞎編，既然無告訴詐欺狀內所載之事實，被告又如何向委任律師陳述借
      款事實？並提出相關證據資料欲證明係借款事宜，且縱然是代當事人撰狀之業
      者，所留必然為當事人之資料，台灣高雄地方法院檢察署斷不可能將不起訴處
      分書寄予代撰狀者，顯見被告事後二次提起再議，確為被告將相關不起訴處分
      資料交予撰狀業者，並支付撰狀費用委請代寫再議聲請狀，益徵被告所辯係「
      周先生」瞎編告訴狀內容與偷蓋其之印章云云均係事後委責之詞，均不足採信
      。
（五）綜上說明，被告所辯，均屬卸責之詞，不足採信，其誣告之事證明確，犯行堪
      以認定。另辯護意旨已自白借款予證人陳美珠是為簽賭六合彩之犯行等語，然
      查，被告於本院調查初迄於通緝到案於調查、審理中均未自白係與告訴人一同
      出資將款項交予證人陳美珠投資六合彩，仍一再辯稱是為投資借款，或辯稱事
      隔甚久借款原因已不記得，或稱事後才知道證人陳美珠有簽賭六合彩、或辯稱
      係周先生瞎編告訴狀內容並冒用其名義提出再議云云，被告顯然並未自白任何
      誣告犯行，是辯護意指此部分所陳顯有誤會，附此說明。
三、核被告甲○○所為，係犯刑法第一百六十九條第一項之誣告罪。被告雖以一告訴
    狀誣告乙○○、陳美珠二人，惟查誣告罪乃妨害國家審判權之罪，是直接受害者
    乃國家之審判事務，因誣告而為不當之進行，至個人受害乃國家進行不當審判事
    務所生之結果，是被告雖一狀誣告陳美珠、乙○○二人，仍僅成立一誣告罪，附
    此敘明。又被告先後多次告訴及再議告訴誣告告訴人與證人陳美珠詐欺犯行，係
    基於同一誣告犯意下之接續行為，且侵害一法益，為接續犯，僅論一罪。爰審酌
    被告明知與告訴人乙○○共同出資，而將資金交予陳美珠簽六合彩從事賭博乙事
    ，但因未簽中，致陳美珠無法返回約定款項，竟虛偽構陷，誣指告訴人等犯罪之
    動機、目的與手段，使刑事偵查程序妄為開始，非但耗費國家司法資源，且使被
    害人因此受有名譽上、精神上損害程度，且告訴人在庭亦表示因該訴訟案件所引
    起家中紛爭，所遭嚴厲指責精神上所承受之痛苦甚重，且被告於犯罪後竟逃匿多
    年不敢面對，及經通緝到庭後仍飾詞否認之態度，未見任何悔意，並不宜為緩刑
    之宣告等一切情狀，量處如主文所示之刑，以示懲儆，
據上論斷，應依刑事訴訟法第二百九十九條第一項前段，刑法第一百六十九條第一項
，判決如主文。
本案經檢察官劉仲慧到庭執行職務。
中      華      民      國    九十二    年      四      月    二十九    日
                        臺灣高雄地方法院刑事第三庭
                            法      官   程克琳
右正本證明與原本無異。
如不服本判決，應於判決送達後十日內，向本院提出上訴狀。
                             書 記 官    梁瑜玲
中    華    民    國      九十二      年      五      月      一      日
【附錄本案論罪科刑法條】
刑法第一百六十九條第一項：
意圖他人受刑事或懲戒處分，向該管公務員誣告者，處七年以下有期徒刑。


司法院資訊處製作；財團法人民間司法改革基金會備份。
